【裁判字號】    97,交聲,271
【裁判日期】    970829
【裁判案由】    違反道路交通管理處罰條例聲明異議
【裁判全文】
臺灣新竹地方法院交通事件裁定         97年度交聲字第271號
移送機關    交通部公路總局新竹區監理所
異  議  人  甲○○
上列受處分人因違反道路交通管理處罰條例案件，對於交通部公
路總局新竹區監理所中華民國97年7月23日所為之處分（原處分
案號：竹監自字第裁50-E00000000號），聲明異議，本院裁定如
下：
    主  文
原處分關於甲○○汽車駕駛人，駕駛汽車經測試檢定酒精濃度超
過規定標準，處罰鍰新臺幣肆萬玖仟伍佰元部分撤銷。
上開罰鍰撤銷部分，甲○○不罰。
    理  由
一、原處分意旨略以：本件異議人即受處分人甲○○僅領有機器
    腳踏車駕駛執照，猶於民國97年7月10日凌晨1時2分許，駕
    駛車號F9-4433號自用小客貨車，行經新竹縣竹東鎮○○路○
    段157號前時，因行駛道路偏離軌道，而為警攔查，嗣經警
    對其為呼氣測試，測得酒精濃度高達每公升0.85毫克，而為
    新竹縣警察局竹東分局二重埔派出所員警張泰祥發現後，以
    該自用小客車有違反道路交通管理處罰條例第35條第1項第1
    款、第21條第1項第2款規定之行為掣單舉發，原處分機關乃
    依前揭規定及違反道路交通管理事件統一裁罰基準表之規定
    ，裁處受處分人罰鍰新臺幣（下同）4萬9,500及6,000元，
    並吊扣機車駕駛執照12個月。
二、原處分機關認受處分人有前開違規行為，無非係以受處分人
    駕駛上開車輛，於前述時間行經前述地點，經警舉發之事實
    、暨交通部95年7月17日交路字第0950006986號函旨略以：
    「有關汽車駕駛人違反道路交通管理處罰條例第35條規定，
    並同時觸犯刑法第185條之3規定，經檢察官依刑事訴訟法第
    253條之1為緩起訴處分，得否就該違反行政法上義務行為再
    處以行政罰乙節，查法務部行政罰法諮詢小組第1次會議記
    錄既已明確結論略以：『緩起訴乃附帶條件的不起訴處分，
    亦即是不起訴的一種』在案，當依該部上開函釋結論及行政
    罰法第26條第2項規定辦理」等為據。
三、受處分人聲明異議意旨略以：基於一事不兩罰原則，刑事罰
    優於行政罰，警察對於酒駕者，已確定移送刑事偵辦者，不
    得另行科以罰鍰，但仍可吊扣駕照，伊之違規行為既經臺灣
    新竹地方法院檢察署為緩起訴處分，伊亦已依緩起訴處分命
    令通知書之規定，向財團法人臺灣省天主教會新竹教區附設
    私立藍天家園支付4萬9,500元，依前揭一事不兩罰原則，當
    無再受行政罰鍰處分之理等語。
四、經查：
（一）按汽車駕駛人飲用酒類後其吐氣所含酒精濃度超過每公升
      0.25毫克以上者，不得駕車，道路交通安全規則第114條
      第2款定有明文；又按道路交通管理處罰條例第35條第1項
      第1款規定：汽車駕駛人，駕駛汽車經測試檢定酒精濃度
      超過規定標準者，處1萬5,000元以上6萬元以下罰鍰，並
      當場移置保管該汽車及吊扣其駕駛執照1年。
（二）查受處分人甲○○於97年7月9日21時許起，在新竹縣竹東
      鎮友人住處內飲用酒類，已達不能安全駕駛動力交通工具
      之狀況下，猶於同日23時許，自上處駕駛車牌號碼F9-443
      3號自用小客貨車返家，行經新竹縣竹東鎮○○路○段157
      號前，因行駛道路偏離軌道，而為警攔查，嗣於翌日（10
      日）凌晨0時25分許，經警對其為呼氣測試，測得酒精濃
      度高達每公升0.85毫克而查獲等情，業據受處分人自承在
      卷，並有舉發違反道路交通管理事件通知單及異議人酒測
      單1紙附卷可稽，足認其確有原處分所認定之酒後駕車之
      交通違規行為無訛。又受處分人同一酒後駕車之行為，因
      同時觸犯刑法第185條之3之公共危險罪，經臺灣新竹地方
      法院檢察署檢察官以97年度速偵字第1513號為緩起訴處分
      ，令受處分人應於緩起訴處分確定後經該檢察署通知後2
      個月內向財團法人臺灣省天主教會新竹教區附設私立藍天
      家園支付4萬9,500元整，緩起訴期間為1年，嗣受處分人
      於97年8月25日劃撥4萬9,500元予臺灣省天主教會新竹教
      區附設私立藍天家園完畢，此業據本院調取臺灣新竹地方
      法院檢察署97年度速偵字第1513號卷宗核閱無誤，並有緩
      起訴處分書、合作金庫銀行匯款申請書回條聯影本附卷可
      憑。此緩起訴處分附加條件之履行固非刑法所定刑罰之種
      類，然已對異議人名譽、心理產生相當制約並影響被告之
      財產權等權益，應可實質該當行政罰法第26條第1項之「
      依刑事法律」之刑事處分規定。是以，揆諸前揭說明，受
      處分人既因同一酒後駕車行為同時觸犯刑法及違反行政法
      上義務，其中刑事部分並經檢察官為緩起訴處分確定，則
      原處分機關依道路交通管理處罰條例第35條第1項第1款規
      定，對受處分人上開酒後駕車之違規行為予以裁罰時，除
      其行為應處以其他種類行政罰即吊扣駕駛執照1年及施以
      道路安全講習部分，仍得予以裁處外，就受處分人違反行
      政法上義務而受罰鍰4萬9,500元部分，依行政罰法第26條
      第1項前段規定，即不得再依上揭道路交通管理處罰條例
      等規定裁罰之。
（三）又於94年2月5日公布，於95年2月5日施行之行政罰法第26
      條規定：「一行為同時觸犯刑事法律及違反行政法上義務
      規定者，依刑事法律處罰之。但其行為應處以其他種類行
      政罰或得沒入之物而未經法院宣告沒收者，亦得裁處之。
      前項行為如經不起訴處分或為無罪、免訴、不受理、不付
      審理之裁判確定者，得依違反行政法上義務規定裁處之。
      」。又其他種類行政罰，係指違反行政法上之義務應受「
      裁罰性」之「不利處分」，依行政罰法第2條規定，包括
      限制或禁止行為之吊扣證照處分。究其立法目的，一行為
      同時觸犯刑事法律及違反行政法上義務規定時，由於刑罰
      與行政罰同屬對不法行為之制裁，而刑罰之懲罰作用較強
      ，故依刑事法律處罰，即足資警惕時，實無一事二罰再處
      行政罰之必要；且刑事法律處罰，由法院依法定程序為之
      ，較符合正當法律秩序，應予優先適用，但罰鍰以外之沒
      入或其他種類行政罰，因兼具維護公共秩序之作用，為達
      行政目的，行政機關仍得併予裁處。
（四）道路交通主管機關對於汽車駕駛人之酒後駕車行為，依道
      路交通管理處罰條例第35條第1項第1款規定予以裁罰，係
      對行為人違反行政法上義務規定之行政罰，且該條例關於
      一行為同時觸犯刑事法律及違反行政法上義務規定者，並
      無特別規定，是以，汽車駕駛人酒後駕車行為，經測試檢
      定酒精濃度超過規定標準，同時涉犯刑法第185條之3之公
      共危險罪嫌者，道路交通主管處罰機關除有上開行政罰法
      第26條第1項但書規定，得處以「其他種類行政罰」之情
      形外，關於罰鍰部分，即應依上開行政罰法第26條及道路
      交通管理處罰條例第10條規定，移送地方法院檢察署處理
      ，於移送後，非有上開行政罰法第26條第2項所定不起訴
      等事由，得依違反行政法上義務規定裁處者，不得再依道
      路交通管理處罰條例第35條第1項第1款規定，裁處行為人
      罰鍰之行政罰。
（五）復按緩起訴期間內，有下列情形之一者，檢察官得依職權
      或依告訴人之聲請撤銷原處分，繼續偵查或起訴：於期
      間內故意更犯有期徒刑以上刑之罪，經檢察官提起公訴者
      。緩起訴前，因故意犯他罪，而在緩起訴期間內受有期
      徒刑以上刑之宣告者。違背第253條之2第1項各款之應
      遵守或履行事項者，刑事訴訟法第253條之3第1項定有明
      文。準此可認，經檢察官為「緩起訴」處分者，於「緩起
      訴」之猶豫期間內，最終是否會被檢察官提起公訴，猶懸
      而未定，亦即「緩起訴」處分於猶豫期間內尚未具有實質
      之確定力，檢察官於緩起訴期間內，可對被告為繼續觀察
      ，如被告顯無反省警惕之情或根本欠缺反省警惕之能力，
      檢察官仍得依職權或依告訴人之聲請，將被告「緩起訴」
      處分撤銷，足見起訴處分顯與不起訴處分之性質不同。而
      行政罰法第26條明定「一行為不二罰」之原則，且應受行
      政罰之行為如經「不起訴處分或為無罪、免訴、不受理、
      不付審理」之裁判確定者，始得依違反行政法上義務規定
      裁處之，並未包括「緩起訴」處分在內；雖「緩起訴」處
      分之最終使被告免於刑事訴追之效果與「不起訴」處分之
      效果相同，行政罰法第26條第2項是否包括緩起訴處分情
      形，固非無疑，惟觀以被告須待緩起訴處分實質確定時，
      才最終地確定免於受刑事訴追，亦即在緩起訴期間內即猶
      豫期間期滿前，該緩起訴處分仍有被撤銷之可能，此時原
      處分機關若依法為行政裁決，將使受處分人有同時遭受行
      政處罰及刑事訴追之危險，顯與行政罰法第26條規定之立
      法意旨相違背。準此，自行政罰法第26條規定立法意旨為
      有利於行為之解釋，以及保障人民基本權，與法律規定明
      示其一排除其他原則之觀點，應認應受行政處罰之行為，
      關於罰鍰部分，同一事實如經緩起訴處分確定者，亦有行
      政罰法第26條明定一行為不二罰原則之適用。
（六）從而，本件受處分人雖有於上開時地酒後駕車而違反道路
      交通管理處罰條例第35條第1項第1款規定之違規行為，惟
      受處分人上開酒後駕車之行為，係屬同時觸犯刑事法律及
      違反行政法上義務規定之行為，揆諸前揭規定與說明，罰
      鍰部分應依刑事法律處罰之。且刑事法律處罰，由法院依
      法定程序為之，較符合正當法律程序，應予優先適用。但
      罰鍰以外之沒入或其他種類行政罰，因兼具維護公共秩序
      之作用，為達行政目的，行政機關仍得併與裁處。故在處
      罰目的相同且處罰方式相同時，若依刑事法律處罰，即足
      資警惕時，實無為一行為二罰再處行政罰之必要。又刑事
      訴訟法第253條之2規定，命被告為金錢給付、勞務給付及
      處遇措施的部分，應得被告之同意（因涉及被告之人身自
      由及財產的拘束，且產生未經裁判即終局處理案件之實質
      效果，自應考慮被告之意願）。而於本案中，受處分人因
      上開同一酒後駕車行為在經臺灣新竹地方法院檢察署檢察
      官為緩起訴處分時，並經該署檢察官命其對財團法人臺灣
      省天主教會新竹教區附設私立藍天家園捐款4萬9,500元確
      定在案，已如前述，此固非刑法所定刑罰之種類，然已對
      受處分人名譽、心理產生相當制約並影響被告財產上之權
      利，亦應可實質該當行政罰法第26條第1項之「依刑事法
      律」之處罰，故該刑案部分之檢察官對於受處分人所為之
      緩起訴處分，已產生實質刑罰之效果，而非不起訴處分甚
      明。再道路交通管理處罰條例第35條及第24條第1項第2款
      所規定之裁處含有罰鍰、吊扣駕照及施以道路交通安全講
      習之處分，三者分屬行政罰法法理中之裁罰，含有對於過
      去違反義務行為處罰之典型秩序罰，以及對於預防將來再
      犯危險之限制行為之不利處分及警告性處分；而關於罰鍰
      部分既係對於過去義務違反而為秩序罰之目的與刑事制裁
      所欲達到保護交通安全之目的相同，二者既為相同之目的
      ，且受處分人在本案所受緩起訴之制裁亦為金錢給付，與
      原處分中之罰鍰處分均屬相同種類之金錢負擔，則處以較
      重之刑事制裁已足，應無重複處罰之必要。
（七）原處分機關雖以交通部曾於95年7月17日交路字第0950006
      986號函釋略以，查法務部行政罰法諮詢小組第1次會議記
      錄既已明確結論略以：「緩起訴乃附帶條件的不起訴處分
      ，亦即是不起訴的一種」在案，當依該部上開函釋結論及
      行政罰法第26條第2項規定，以緩起訴乃依刑事訴訟法第
      253條之2第1項規定對被告所課予之負擔，係一種特殊之
      處遇措施，並非刑罰，是以本案尚無行政罰法「一事不二
      罰」之適用云云，惟查：
    １按法官依據法律獨立審判，憲法第80條載有明文。各機關
      依其職掌就有關法規為釋示之行政命令，法官於審判案件
      時，固可予以引用，但仍得依據法律，表示適當之不同見
      解，並不受其拘束；司法行政機關所發司法行政上之命令
      ，如涉及審判上之法律見解，僅供法官參考，法官於審判
      案件時，亦不受其拘束（司法院大法官會議解釋釋字第21
      6號解釋意旨參照）。查本件裁處，固有交通部95年7月17
      日交路字第0950006986號函釋為依據；惟依上開大法官會
      議解釋釋字第216號解釋意旨，交通部上開函釋，僅得供
      本院參考，本院並不受其拘束，核先敘明。查，行政罰法
      第26條並未將「緩起訴」列屬「一事不二罰原則」之適用
      範圍，雖緩起訴最終可能與不起訴有相同效果，惟本件受
      處分人因本件交通違規行為，係同時違犯刑事法律及行政
      法規，依上開說明，罰鍰部分自應依刑事法律處罰之。況
      受處分人前經檢察官命應向財團法人臺灣省天主教會新竹
      教區附設私立藍天家園支付處分金4萬9,500元確定在案，
      此雖非刑法所定刑罰種類，惟已對受處分人產生相當制約
      及影響財產上權利，應認實質上已該當於行政罰法第26條
      第1項之「依刑事法律」處罰，故原處分機關對受處分人
      本件交通違規行為予以裁罰時，除「施以道安講習」或「
      吊扣駕照1年」部分仍得予以裁處外，就該罰鍰4萬9,500
      元部分，應依行政罰法第26條第1項前段規定，以刑事法
      律處罰，不得再依上揭道路交通管理處罰條例等規定裁罰
      之。是上開交通部令函認「緩起訴乃附帶條件的不起訴處
      分，亦即是不起訴的一種」，並認緩起訴乃特殊處遇措施
      ，而非刑罰，應無行政罰法「一事不二罰」之適用等語，
      容有誤會。
    ２次按交通案件之處罰，除違反道路交通管理處罰條例或社
      會秩序維護法及其他法律，應依該條例或社會秩序維護法
      及其他法律處罰外，其刑事責任部分，仍適用刑事法律有
      關規定處理之，道路交通案件處理辦法第3條定有明文。
      依上開規定，凡交通案件之處罰，應依該違反行為之態樣
      、違反後應予處罰之性質等細節，異其處理方式，非謂違
      規人違規後僅得於刑罰與行政罰擇一處罰，亦即於行政罰
      法第26條所定條件下，二種不同型式、目的之處罰仍得同
      時並存，故行政罰法第26條之規定，並未排除刑罰與行政
      罰同時並存之情形，況依道路交通案件處理辦法第1條規
      定：「本辦法依道路交通管理處罰條例第89條並參照同條
      例第10條及第88條之規定訂定之」。道路交通案件處理辦
      法係依道路交通管理處罰條例之規定訂定，亦即道路交通
      管理處罰條例為道路交通案件處理辦法之母法，而行政罰
      法復為行政法中關於行政罰之總則性規定，道路交通管理
      處罰條例亦須遵循行政罰法之規定，則道路交通案件處理
      辦法之解釋及適用，自均不得違反行政罰法之規定，特予
      說明。
（八）綜上所述，本案受處分人就上開同一酒後駕車行為經前開
      刑案部分之緩起訴處分確定，惟該緩起訴處分亦含有命受
      處分人支付財團法人臺灣省天主教會新竹教區附設私立藍
      天家園處分金4萬9,500元之金錢給付部分，已產生實質刑
      罰效果，應實質該當行政罰法第26條第1項之「依刑事法
      律」之處罰，則原處分機關依道路交通管理處罰條例第35
      條第1項第1款規定，對受處分人上開酒後駕車之違規行為
      予以裁罰時，除其行為應處以其他種類行政罰即吊扣駕駛
      執照1年及施以道路安全講習部分，仍得予以裁處外，就
      受處分人違反行政法上義務而受裁處罰鍰4萬9,500元部分
      ，依行政罰法第26條第1項前段規定，即應依刑事法律處
      罰之，不得再依上揭道路交通管理處罰條例第35條第1項
      第1款規定裁罰之。從而，原處分機關依道路交通管理處
      罰條例第35條第1項第1款規定，裁處「吊扣駕照處分1年
      」及「施以道路安全講習」之其他種類行政罰部分，於法
      並無不合，至於裁處受處分人「罰鍰4萬9,500元」之行政
      罰部分，與法有違，則受處分人此部分之異議，為有理由
      ，自應由本院撤銷該部分之原處分，諭知不罰。
中    華    民    國    97    年    8     月    29    日
                  交通法庭法  官  吳靜怡
以上正本證明與原本無異。
如不服本裁定，應於裁定送達後5日內向本院提出抗告狀。
中    華    民    國    97    年    9     月    2     日
                          書記官  劉亭筠


司法院資訊處製作；財團法人民間司法改革基金會備份。
